【裁判字號】    98,上更(一),553
【裁判日期】    990119
【裁判案由】    偽造有價證券等
【裁判全文】
臺灣高等法院刑事判決             98年度上更(一)字第553號
上  訴  人  臺灣臺北地方法院檢察署檢察官
被      告  蔡慶生
選任辯護人  陳正旻  律師
上列上訴人因被告偽造有價證券等案件，不服臺灣臺北地方法院
95年度訴字第397號，中華民國96年3月29日第一審判決（起訴案
號：臺灣臺北地方法院檢察署94年度偵字第19055號、95年度偵
字第2501號），提起上訴，判決後經最高法院第一次發回更審，
本院判決如下：
    主      文
原判決關於蔡慶生部分撤銷。
蔡慶生共同犯偽造有價證券罪，處有期徒刑參年。
偽造的「姚家新」、「台中市中正地政事務所印」、「主任陳芳
茂」印章各壹枚；偽造的台中市中正地政事務所土地所有權狀（
影本）、建物所有權狀（影本）的「台中市中正地政事務所印」
公印文、「主任陳芳茂」公印文各貳枚；偽造之姚家新身分證影
本上關於「內政部印」之公印文壹枚；偽造的本票壹張其上偽造
的「姚家新」署押壹枚、印文參枚；以及本票上關於偽造「姚家
新」為共同發票人部分、偽造的借款契約書及汽車借款申請書其
上偽造的「姚家新」署押共參枚、印文共拾壹枚，均沒收。
    事  實
一、構成要件的犯罪事實
  (一)蔡慶生為禾運汽車車行（已更名為奔馳汽車車行，址設桃園
    縣八德市○○路281 號）負責人。
  (二)民國92年11月初，邵智仁（已判決無罪確定）向蔡慶生購買
    8U-6223 號牌自小客車，於給付頭期款新台幣（下同）20萬
    元之後，餘款擬以貸款方式分期給付；蔡慶生告以60幾萬元
    的貸款額，放款銀行會要求尋覓保人、若因未能貸款而解除
    購車契約，已給付的頭期款將遭沒收等語。邵智仁表示無法
    尋得保人，蔡慶生聲稱可代邵智仁尋找保人，代價為貸款金
    額的一成即6萬8千元等語，邵智仁應允，並給付6萬8千元予
    蔡慶生。
  (三)92年11月7 日，蔡慶生與不詳姓名冒名「姚家新」的成年人
    ，共同基於為自己不法所有、以及偽造文書的犯意聯絡，在
    上述車行，由冒名「姚家新」之人，提出1 份偽造有「內政
    部印」之公印文之偽造的「姚家新」身分證影本；被告蔡慶
    生提出經以偽造公印文所偽造的台中市中正地政事務所建物
    所有權狀暨土地所有權狀影本等公文書，並利用不知情的篆
    刻人偽刻「姚家新」印章，充當邵智仁汽車貸款的連帶保證
    人，致使前來辦理對保的誠泰銀行土城分行車貸部主任彭森
    茂陷於錯誤，相信冒名「姚家新」的不詳姓名成年人是「姚
    家新」本人，而於汽車借款申請書、借款契約書與本票上登
    載、簽署及用印，詳如主文第三項所示，偽造前述公、私文
    書、證明文書及有價證券，並持以行使完成對保手續，以此
    詐欺的手段，使誠泰銀行核撥款額68萬元貸款給不知情的邵
    智仁。
  (四)直到94年2 月間，因邵智仁無力償付汽車貸款本息，誠泰銀
    行以存證信函向連帶保證人「姚家新」追償，才查得上情。
二、案經被害人姚家新訴由台北市政府警察局松山分局移送檢察
    官偵查起訴。
    理  由
壹、程式事項（證據能力之判斷）
    被告以外之人於審判外之陳述雖不符刑事訴訟法第159條之
    1 至之4 等4 條之規定，而經當事人於審判程式同意作為證
    據，法院審酌該言詞陳述或書面陳述作成時之情況，認為適
    當者，亦得為證據，刑事訴訟法第159 條之5 第1 項定有明
    文。其立法意旨在於傳聞證據未經當事人之反對詰問予以核
    實，原則上先予排除。惟若當事人已放棄反對詰問權，於審
    判程式中表明同意該等傳聞證據可作為證據，基於尊重當事
    人對傳聞證據之處分權，及證據資料愈豐富，愈有助於真實
    發見之理念，且強化言詞辯論主義，使訴訟程式得以順暢進
    行，上開傳聞證據亦均具有證據能力。經查檢察官就本院所
    引用卷內之文書證據之證據能力部分，並無證據證明係公務
    員違背法定程序所取得，且檢察官、被告及辯護人於本院亦
    均未主張排除下列文書證據、證物之證據能力，且迄本院準
    備程序中均同意該等文書可作為證據，本院審酌前揭文書證
    據並無顯不可信之情況與不得作為證據之情形，應有證據能
    力。
貳、認定犯罪事實所憑的證據及理由
一、被告蔡慶生矢口否認涉有不法犯行，並辯稱：伊並未替車主
    邵智仁找尋汽車貸款之保證人，該保證人係邵智仁與「黃先
    生」洽談後，邵智仁即告訴伊已找好保證人，伊不知「姚家
    新」是冒名之人，有關偽造之台中市中正地政事務所建物及
    土地所有權狀影本、偽刻「姚家新」之印章均非伊提供等語
    。惟查：
  (一)前揭事實業據告訴人姚家新指訴明確。
  (二)依證人即共同被告邵智仁以下證述，可知佯稱「姚家新」者
    確是邵智仁支付六萬八千元之代價委由被告蔡慶生所找來之
    保證人，且所有保人等資料亦係被告蔡慶生交給貸款銀行前
    往對保之彭森茂。以下為邵智仁先後供述：
    問：姚家新何以會成為你買8U6223號車的連帶保證人？
    答：不知道，車行幫我辦理的，他們要聲請貸款，誠泰銀行
        說我需要保證人，我跟車行說，他們即幫我找一個人做
        保人，那人拿姚家新的證件，我當時並不知道那人不是
        姚家新。
    問：為了找連帶保證人你付多少傭金?
    答：六萬至九萬元。
    問：蔡慶生是何人?
    答：他是車行的老板，他幫介紹保證人的。
    問：你與誠泰銀行辦理貸款在何處對保?
    答：在車行。
   （以上詳見94年偵字第19055號卷第67、68頁筆錄） 。
    問：你貸款金額是六十八萬元，支付的傭金是六萬八干元?
    答：應該是，我都交給被告蔡了，有些部分的錢，我是委託
        陳重清交給被告蔡。
    問：所以六萬元是另外的?
    答：對。
    問：你說你找不到保人，那麼被告蔡怎麼說?
    答：他說他有朋友願意當我的保人，但是要貸款金額的一成
        當作傭金。
    問：被告蔡有無提到那位朋叫做什麼名字做何工作？
    答：我知道有兩個朋友，壹個姓黃，另一個就是自稱是姚家
        新的人。
    問：這兩位朋友都是被告蔡找的？
    答：對。
    問：你有無單獨與姓黃的朋友與自稱姚家新的人談過對保之
        事？
    答：之前於對保前二天，在車行時被告蔡有介紹這兩位，就
        是那位姓黃的朋友與自稱姚家新的人認識，但是我比較
        有印象的是那個自稱是姚家新的人。
    問：介紹是說自稱是姚家新的人要幫你作保?
    答：是。
    問：作保的傭金你是如何支付？
    答：我於交付頭期款時就已經交給被告蔡了，於對保前我就
        連頭期款一起交付給被告蔡，就是在被告蔡告知我他找
        到那個自稱是姚家新的人的時候，我就一起連同頭期款
        支付給被告蔡了，若是事後貸款沒有通過的話，被告蔡
        會將錢還我。
    問：對保時間是被告蔡通知你的？
    答：對。
    問：保人也是他通知到場？
    答：應該是吧，不是我通知的。
    問：你們於辦理對保時被告蔡是否一直在旁邊？
    答：對。
    問：對於要請那個自稱是姚家新的人作保並支付傭金，這些
        細節你有無與那位姓黃的朋友的人談過？
    答：沒有，我與那位自稱是姚家新的人與姓黃的朋友，只有
        見過兩次面，加起來講不到十句話。
    問：這些都是被告蔡告知你的？
    答：對。
    問：對保當日為何說那位自稱是姚家新的人是你的遠房親戚
        ？
    答：是被告蔡跟我說這樣講比較好。
   （以上詳見95年訴字第397號卷第60~63頁筆錄） 。
  (三)證人彭森茂於檢察官偵查及原審審理中證稱：
    問：據蔡慶生指稱於92年11月間有通知你前往其車行辦理乙
        件邵智仁之車輛貸款事宜，是否屬實？請詳述當時情形
         ?
    答：有的，蔡慶生確有通知我前往其車行辦理乙件邵智仁的
        車輛貸款事宜。當時是約於92年11月間蔡慶生打電話給
        我表示有人要辦理車貸……我到了現場後，現場就有蔡
        慶生、邵智仁、姚家新之人在現場，然後蔡慶生就拿了
        邵家新的身分證及土地權狀影本給我，接著我有審核邵
        智仁的身分證正本無誤後，我就開始為他們辦理車子的
        貸款，辦完之後我就離開了。
    問：你在辦理該車貸事宜時，邵智仁、姚家新及蔡慶生是否
        均為本人在場?
    答：都是本人在場，因當時我有拿『蔡慶生給我的姚家新身
        分證影本』及邵智仁的身分證正本，經我核對相片無誤
        。
    問：你能否提供當時辦理該車貸之車輛抵押貸款全部申請資
        料？
    答：可以，所有資料就是汽車借款申請書、批覆書、本票、
        借款契約書、買賣（仲介）合約書、姚家新所有土地權
        狀、車籍資料、公司報表、營利事業登記證（青豐通訊
        工程有限公司）、戶籍資料（姚家新）、身分證（邵智
        仁、姚家新）等資料之影本各乙份，供參考，『上述資
        料都是當時蔡慶生提供給我辦理車貸的。
       （以上詳見94年偵字第19055號卷第4、5頁筆錄） 。
    問:你的資料中姚家新身份證影本是何來?
    答：我到場時所有資料均已核備，是蔡慶生提供的。
    問：有何補充？
    答：我是接到蔡先生（即被告蔡慶生）的電話，說有人要對
        保，我即馬上趕過去，我到場時有老板、車主、保證人
        均在場，且資料均準備齊全，我在核對中…，要求保證
        人提供身份證正本時，他說從台中匆忙上來沒有帶身份
        證，只有帶駕照，『蔡先生說大家是熟識，沒有問題，
        要我放心』。我對保只花了半小時即完成。我還有問保
        證人何以幫車主做保，還從台中上來，他說他們有親屬
        關係。」等語。
       （以上詳見94年偵字第19055號卷第90、91頁筆錄）。
    問：你有無看過該所有權權狀（提示卷內建物、土地所有權
        狀）？
    答：有的，是車行準備給我的，我到場時資料已經準備好。
     （以上詳見95年偵字第2501號卷第13頁筆錄）。
    問：本件汽車貸款所需相關資料是何人交給你的？
    答：最後是車行交給我的。
    問：自稱姚家新的那人的印章是何人拿出來的？
    答：是車行。
    問：整個過程中，被告蔡從頭到尾是否都有留在現場？有無
        離開？
    答：有的，他沒有離開，而且在我要求核對保人的身分證正
        本時，被告蔡告訴我說，沒有關係，車主是舊客戶，他
        買過好幾台車，沒有關係，要我放心。
    問：被告蔡與你們銀行有合作貸款，有無給被告蔡好處?
    答：我們會給中古車商有回傭在。
    問：回傭怎麼計算?
    答：是按照承作利率，我們會有個回傭表，我們會按照表回
        傭給車行。
    問：本件你們回傭給被告蔡多少?
    答：批覆書上面有，6萬五千6百八十元。
    問：你剛才說貸款資料文件、印章等都是車行交給你的，車
        行是指被告蔡？
    答：是的。
    問：關於保人之身分證影本、土地與建物權狀影本，是何人
        先拿出這些資料？
    答：…這些資料最後是被告蔡拿給我的。
    問：除了身分證影本、土地、建物權狀影本之外，車主與保
        人之印章是何人交給你的？
    答：是車行即被告蔡交給我的。
     （以上詳見95年訴字第397號卷第134頁反面、135至、139
     頁筆錄）。
    由以上證述足徵所有保人等資料亦係被告蔡慶生交給貸款銀
    行前往對保之彭森茂，至於證人劉建良（即與彭森茂一同前
    往對保者）於偵查中及第一審審理時證稱：卷附所有之身分
    證及資力證明是車主邵智仁提供的，而伊等抵達車行時，土
    地及建物所有權狀影本即已置於桌上，最後由車行交給彭森
    茂帶走等語，惟查本件對保係由證人彭森茂主辦，劉建良僅
    係協同前往，已為劉建良所承認，是故資料確由何人交付，
    親自經手辦理之彭森茂應最為清楚知悉，故應以證人彭森茂
    所證述為符合事實。
  (四)被告偵查及原審審理中供稱：
    問：保證人是否你介紹的?
    答：他買車若不要貸款過多，不需要保人，但他要貸款六十
        多萬元，銀行即要求保人。看車的客人有一黃姓男子。
        說他可以幫我找他朋友做保人，但要一成的佣金。
    問：黃姓男子的年籍資料?
    答：只知道他叫黃先生。最近他沒有來我車行。
    問：對保當天你在否?
    答：在，還有誠泰銀行的人員、姚先生、黃先生與邵先生，
        公司的員工也在。
    （以上詳見94年偵字第19055號卷第68頁筆錄）
    問：你幫邵智仁找保人花多少錢？
    答：貸款金額的一成。車行沒有從中抽成。
    （以上詳見94年偵字第19055號卷第91頁筆錄）
    問：被告（指邵智仁）有無另外支付找保人的6萬八千元給
        你?
    答：有的，他全部都有給我，他是先付一部分的現金給我，
        等到貸款下來之後再全額支付。
    問：被告邵當時於看車、買車、貸款、找保人、對保都是在
        你的車行裡面做的？
    答：是的。
    問：吳榮輝與小黃都是你介紹給被告邵？
    答：對，就在我的公司裡面認識的。
    （以上詳見原審卷第126頁反面、128頁筆錄）
  (五)綜上各該證人證述及被告蔡慶生之供述，花錢找人作保的建
    議確是出於被告蔡慶生提議；對保的地點在被告蔡慶生經營
    的車行內；對保當日被告蔡慶生居於主導地位，且若係證人
    邵智仁自己找人作保，佣金六萬八千元何以邵智仁交予被告
    蔡慶生，況查被告蔡慶生介紹邵智仁向銀行申請貸款，尚可
    獲得6萬5千6百80元之回佣。再參酌本案詐騙銀行貸款情事
    發生於92年11月間，而共同被告邵智仁於取得貸款後，即按
    月繳納貸款至93年12月18日，有誠泰商銀行94年2月23日寄
    發的桃園南門郵局第195號存證信函可憑（同上偵卷第33頁
    ），如邵智仁自始有詐欺之意圖，貸得款項後自無按月繳納
    貸款至93年12月18日之理，足見邵智仁並無犯罪之動機，其
    上揭證言堪予採信。從而足徵本件之找人作保貸款應為被告
    蔡慶生之安排，其與佯稱「姚家新」之不詳姓名男子就前揭
    所為的詐欺及偽造犯行，均有犯意之聯絡及行為分擔，事證
    至為明確，被告蔡慶生空言否認的辯解，不可採信。此外誠
    泰銀行借款契約書上「姚家新」的筆跡，與告訴人姚家新本
    人真實筆跡不符；以「姚家新」之名為所有權人的土地所有
    權狀、建物所有權狀影本均屬偽造等情，亦有法務部調查局
    94年9月21日鑑定通知書（94年偵字第19055號卷第83頁）、
    台中市中正地政事務所95年2月13日函覆在卷足憑。
二、刑法修正比較適用部分－查被告行為後，94年1 月7 日修正
    公布之刑法，自95年7 月1 日施行，部分條文修正，本案新
    舊法比較適用問題敘述如下：
  (一)按被告行為後，刑法第二十八條修正規定為：二人以上共同
    實行犯罪行為者，皆為共同正犯。修正後係限縮於共同實行
    犯罪行為者始成立共同正犯，排除陰謀犯、預備犯共同正犯
    ，因此被告上開犯行，就共同正犯之範圍，既因此而有變動
    ，自屬行為後法律有變更，而非僅屬文字修正，自應依新舊
    法比較適用較有利於行為人之修正後之法律。
  (二)被告行為後，刑法第三十三條第五款關於「罰金：一元以上
    」規定，修正公布為「罰金：新臺幣一千元以上，以百元計
    算之」，刑法法定本刑中列有罰金刑者，其法定最低度罰金
    刑因之提高，涉及科刑規範變更，自有新舊法比較必要（最
    高法院九十五年第八次刑事庭會議決議參照），比較結果，
    以舊法有利於行為人，是偽造有價證券、特種文書、詐欺罪
    關於罰金刑部分，應適用舊法定其法定刑為有利。
  (三)牽連犯部分－被告行為後，新修正之刑法刪除第55條關於牽
    連犯之規定。本件被告所犯各罪具有牽連犯之關係，依修正
    前即行為時之規定，應從一重之罪處斷；依修正後之刑法既
    已刪除牽連犯之規定，則所犯上述各罪應依數罪併罰之規定
    分論併罰。比較新舊法之規定，修正後之規定並非較有利於
    被告，依刑法第2 條第1 項之規定，應適用行為時之法律，
    即適用修正前刑法第55條牽連犯之規定，從一重之罪處斷。
三、按將偽造的文書複印或影印（偽造的「姚家新」身分證影本
    、台中市中正地政事務所建物所有權狀暨土地所有權狀影本
    ），與抄寫或打字不同，且於實際生活上可替代原本使用，
    具有與原本相同的信用性。一般情況下予以通用，與原本作
    成名義人直接所表示意思的文書具有相同效果，同屬於刑法
    偽造文書罪的客體，有最高法院75年台上字第5498號判例參
    照。核被告蔡慶生所為，觸犯刑法第201 條第1 項偽造有價
    證券罪（本票）；第216 條的行使第210 條（汽車借款申請
    書、借款契約）、第211條（偽造的台中市中正地政事務所
    建物所有權狀暨土地所有權狀影本）、其偽造刑法第212 條
    身分證影本之文書同時偽造「內政部印」之公印文，自同時
    涉犯刑法第218 條之偽造公印文罪；刑法第339 條第1 項詐
    欺取財罪。被告所為偽造各種文書、公私印章（姚家新、台
    中市中正地政事務所印、主任陳芳茂）、公私印文及署押的
    低度犯行，分別為行使的高度犯行所吸收；行使偽造有價證
    券犯行，則為偽造行為所吸收，均不另論罪。被告所觸犯的
    以上各罪名，具有方法、目的關係，依刑法第2 條第1 項前
    段規定，應依修正刪除前刑法第55條，論以牽連犯，從一重
    罪論以偽造有價證券罪。被告與姓名年籍不詳冒名「姚家新
    」之成年男子，因具有犯意聯絡、行為分擔，均為共同正犯
    。被告與共同正犯利用不知情的篆刻人及邵智仁，所為偽造
    印章、詐欺行為，屬於間接正犯。
四、原審法院就以上各節疏未詳核，遽為被告蔡慶生無罪之諭知
    ，容有未合，公訴人上訴指原判決關此部分不當，應認為有
    理由，合將原判決關於被告蔡慶生部分撤銷，爰審酌被告蔡
    慶生犯罪的動機、目的、手段、與被害人的關係、所生損害
    、所得利益及犯後態度等一切情狀，認宜量處如主文所示刑
    罰。偽造的「姚家新」、「台中市中正地政事務所印」、「
    主任陳芳茂」印章、公印各1 枚；用以偽造台中市中正地政
    事務所土地所有權狀（影本）、建物所有權狀（影本）的台
    中市中正地政事務所印」公印文、「主任陳芳茂」公印文各
    2 枚、偽造身分證影本同時偽造「內政部印」之公印文1 枚
    ；偽造的本票1 張其上偽造的「姚家新」署押1 枚及印文3
    枚、本票上關於偽造「姚家新」為共同發票人部分；偽造的
    借款契約書及汽車借款申請書上偽造的「姚家新」署押共3
    枚、印文共11枚，分別依刑法第219 、205 條宣告沒收。偽
    造的台中市中正地政事務所土地所有權狀影本、建物所有權
    狀影本及偽造的「姚家新」身分證影本各1 份，雖屬於被告
    蔡慶生與共犯為本案犯行所用，但已經提出於誠泰銀行，而
    非屬被告等所有，不另宣告沒收。
據上論斷，應依刑事訴訟法第369 條第1 項前段、第364 條、第
299 條第1 項前段、刑法第2 條第1 項前段、第55條（修正前）
、第28條、第201 條第1 項（修正前）、第205 條、第210 條、
第211 條、第212 條（修正前）、第216 條、第218 條、第219
條、第339 條第1 項（修正前）、廢止前罰金罰鍰提高標準條例
第1 條前段判決如主文。
本案經檢察官劉文水到庭執行職務。
中    華    民    國    99    年    1     月    19    日
                  刑事第七庭審判長法  官  宋明蒼
                                  法  官  楊智勝
                                  法  官  游紅桃
以上正本證明與原本無異。
如不服本判決，應於收受送達後10日內向本院提出上訴書狀，其
未敘述上訴之理由者並得於提起上訴後10日內向本院補提理由書
（均須按他造當事人之人數附繕本）「切勿逕送上級法院」。
                                  書記官  駱麗君
中    華    民    國    99    年    1     月    19    日
附錄：本案論罪科刑法條全文
中華民國刑法第201條
（有價證券之偽造變造與行使罪）
意圖供行使之用，而偽造、變造公債票、公司股票或其他有價證
券者，處3年以上10年以下有期徒刑，得併科3千元以下罰金。
行使偽造、變造之公債票、公司股票或其他有價證券，或意圖供
行使之用，而收集或交付於人者，處1年以上7年以下有期徒刑，
得併科3千元以下罰金。
中華民國刑法第210條
（偽造變造私文書罪）
偽造、變造私文書，足以生損害於公眾或他人者，處 5 年以下有
期徒刑。
中華民國刑法第211條
（偽造變造公文書罪）
偽造、變造公文書，足以生損害於公眾或他人者，處 1 年以上 7
年以下有期徒刑。
中華民國刑法第212條
（偽造變造特種文書罪）
偽造、變造護照、旅券、免許證、特許證及關於品行、能力服務
或其他相類之證書、介紹書，足以生損害於公眾或他人者，處1
年以下有期徒刑、拘役或3百元以下罰金。
中華民國刑法第216條
（行使偽造變造或登載不實之文書罪）
行使第 210 條至第 215 條之文書者，依偽造、變造文書或登載
不實事項或使登載不實事項之規定處斷。
中華民國刑法第218 條
（偽造盜用公印或公印文罪）
偽造公印或公印文者，處 5 年以下有期徒刑。
盜用公印或公印文足以生損害於公眾或他人者，亦同。
中華民國刑法第339條
（普通詐欺罪）
意圖為自己或第三人不法之所有，以詐術使人將本人或第三人之
物交付者，處5 年以下有期徒刑、拘役或科或併科1 千元以下罰
金。
以前項方法得財產上不法之利益或使第三人得之者，亦同。
前二項之未遂犯罰之。

司法院資訊處製作；財團法人民間司法改革基金會備份。
